ACORDAO-COMPLETO-2526491

ACÓRDÃO 338/2022 ATA 6/2022 - PLENÁRIO

VISTOS, relatados e discutidos estes autos de Solicitação do Congresso Nacional (SCN) , de autoria do Deputado Federal Aureo Ribeiro, Presidente da Comissão de Fiscalização Financeira e Controle da Câmara dos Deputados, que, mediante Requerimento 64/2021 da referida Comissão, solicita a realização de auditoria pelo TCU com o objetivo de acompanhar as ações a serem empreendidas pelo Ministério da Saúde no combate à pandemia causada pela Covid-19;
ACORDAM os ministros do Tribunal de Contas da União, reunidos em Sessão Plenária, ante as razões expostas pelo relator, em:
9.1. conhecer da presente Solicitação do Congresso Nacional, por preencher os requisitos de admissibilidade previstos no art. 38, inciso I, da Lei 8.443/1992, no art. 232, inciso III, do RI/TCU, e no art. 4º, inciso I, alínea "b", da Resolução TCU 215/2008; 
9.2. informar ao Presidente da Comissão de Fiscalização Financeira e Controle da Câmara dos Deputados que, em relação ao objeto da Solicitação de Auditoria - Requerimento 64/2021, encaminhada a este Tribunal por intermédio do Ofício 78/2021/CFFC-P, de 2/6/2021: 
9.2.1. desde o início da presente pandemia, este Tribunal tem 	acompanhado as ações de todos os órgãos jurisdicionados que estão atuando emergencialmente no combate ao novo coronavírus, causador da Covid-19, conforme Plano Especial de Acompanhamento das Ações de Combate à Covid19;
9.2.2. em março de 2020, este Tribunal iniciou fiscalização, na modalidade acompanhamento, com o objetivo de avaliar a estrutura de governança montada pelo Ministério da Saúde para o combate à crise gerada pela Covid-19 e os atos referentes à execução de despesas públicas, de forma amostral, pelo Ministério e órgãos e entidades a ele vinculados, sob os aspectos da legalidade, legitimidade, economicidade, eficiência e efetividade, no âmbito dos processos TC Processo 014.575/2020-5 (da relatoria do Ministro Benjamin Zymler) e, posteriormente, TC Processo 015.125/2021-1 (da relatoria do Ministro Vital do Rêgo) ;
9.2.3. até dezembro de 2021 foram realizados seis ciclos desse acompanhamento, os quais foram apreciados pelos Acórdãos 1.335/2020, 1.888/2020, 2.817/2020, 4.049/2020, 1.873/2021, todos do Plenário deste Tribunal e da relatoria do Ministro Benjamin Zymler, e Acórdão 2878/2021-TCU-Plenário, da relatoria do Ministro Vital do Rêgo;
9.2.4. as fichas síntese dos cinco primeiros ciclos dessa fiscalização estão disponíveis em: https://portal.tcu.gov.br/data/files/CF/90/03/75/8A4FB710C74E7EB7E18818A8/16.09.21%20-%20Fichas%20SecexSaude_Coopera%20-%20DG.pdf;
9.2.5. os resultados dos futuros ciclos de fiscalização realizados no âmbito do TC Processo 015.125/2021-1 serão enviados à Comissão de Fiscalização Financeira e Controle da Câmara dos Deputados;
9.3. considerar a solicitação integralmente atendida e arquivar o presente processo, nos termos do art. 169, inciso II, do Regimento Interno do TCU e do art. 17, inciso II, da Resolução TCU 215/2008;
9.4. notificar a autoridade solicitante da presente decisão, na forma prevista no art. 19 da Resolução TCU 215/2008;
9.5. anexar a presente decisão como peças do TC Processo 015.125/2021-1.

Solicitação do Congresso Nacional em que se requer a realização de auditoria com o objetivo de acompanhar as ações a serem empreendidas pelo Ministério da Saúde no combate à pandemia causada pela Covid-19.

Ministério da Saúde.

3. Interessados/Responsáveis: não há.

13.1. Ministros presentes: Bruno Dantas (na Presidência), Walton Alencar Rodrigues, Benjamin Zymler, Augusto Nardes, Aroldo Cedraz, Vital do Rêgo (Relator), Jorge Oliveira e Antonio Anastasia.
13.2. Ministros-Substitutos presentes: Augusto Sherman Cavalcanti, Marcos Bemquerer Costa e Weder de Oliveira.

VITAL DO RÊGO

Adoto como relatório a instrução de mérito elaborada no âmbito da Secretaria de Controle Externo da Saúde (SecexSaúde) , peça 8, que contou com a anuência do dirigente daquela unidade instrutiva, peça 9, a seguir transcrita com os ajustes de forma pertinentes:
INTRODUÇÃO
Trata-se de Solicitação do Congresso Nacional (SCN) formulada pelo Ofício 78/2021/CFFC-P, de 2/6/2021, por meio do qual o Exmo. Deputado Federal Aureo Ribeiro, Presidente da Comissão de Fiscalização Financeira e Controle da Câmara dos Deputados, encaminha o Requerimento 64/2021, de 2/6/2021, da autoria desse parlamentar, no qual requer auditoria com o objetivo de acompanhar as ações a serem empreendidas pelo Ministério da Saúde no combate à pandemia causada pela Covid-19.
EXAME DE ADMISSIBILIDADE
O art. 232, inciso III, do Regimento Interno do TCU (RI/TCU) , e o art. 4º, inciso I, da Resolução-TCU 215/2008 conferem legitimidade aos presidentes de comissões do Congresso Nacional, do Senado Federal ou da Câmara dos Deputados, quando por aquelas aprovadas, para solicitar a realização de fiscalização. 
No presente caso, a solicitação foi encaminhada pelo Presidente da Comissão de Fiscalização Financeira e Controle da Câmara dos Deputados, Deputado Aureo Ribeiro. 
Assim, legítima a autoridade solicitante, cabe o conhecimento da presente Solicitação do Congresso Nacional (SCN) .
EXAME TÉCNICO
Consoante mencionado anteriormente, o autor do requerimento que deu origem a esta SCN, Deputado Federal Aureo Ribeiro, requer auditoria com o objetivo de acompanhar as ações a serem empreendidas pelo Ministério da Saúde no combate à pandemia causada pela Covid-19, com base nas seguintes justificativas:
A pandemia que assola nosso país atinge níveis muito preocupantes.
Segundo o site do Ministério, já são mais de 13 milhões de brasileiros infectados, em maior ou menor grau de severidade, mas que resultaram em número acima de 345 mil óbitos por todo o país. Até o momento já foram vacinados ao menos com uma dose cerca de vinte milhões de cidadãos, atingindo menos de dez por cento do total da população.
Entretanto, ainda segundo o site, depois de apresentar variação de contaminação entre 69 mil casos em julho e 22 mil casos diários em novembro de 2020, o país registrou 100 mil contaminações diárias em março de 2021. Tais números indicam uma segunda onda de contaminação, mais severa que a primeira, apesar da campanha de vacinação ter iniciado no ano corrente.
Enquanto isto, notícias veiculadas na mídia informam que a Europa, em países como Alemanha, França e Itália, já passa por uma terceira onda de contaminação pela Covid-19, causada em parte por variantes mais transmissíveis do vírus e que causam mais óbitos.
Assim sendo, mostra-se necessário o acompanhamento por parte da CFFC, com o auxílio do TCU, das ações em curso e planejadas para o combate à Covid-19 pelo Ministério da Saúde para amparar os enfermos, prevenir novos casos e impedir o aumento de mortes entre brasileiros. 
Concernente à solicitação, preliminarmente cabe informar que, desde o início da presente pandemia, este Tribunal tem acompanhado as ações de todos os órgãos jurisdicionados que estão atuando emergencialmente no combate ao novo coronavírus, causador da Covid-19, conforme Plano Especial de Acompanhamento das Ações de Combate à Covid-19.
Especificamente no que tange às ações do Ministério da Saúde, em março de 2020, iniciou-se fiscalização, na modalidade acompanhamento, com o objetivo de avaliar a estrutura de governança montada pela Pasta para o combate à crise gerada pela Covid-19 e os atos referentes à execução de despesas públicas. 
O trabalho foi iniciado no âmbito do TC Processo 014.575/2020-5 (da relatoria do Ministro Benjamin Zymler) e atualmente está sendo realizado no TC Processo 015.125/2021-1 (da relatoria do Ministro Vital do Rêgo) .
De março de 2020 a abril de 2021, no TC Processo 014.575/2020-5 foram realizados cinco ciclos desse acompanhamento, os quais foram apreciados pelos Acórdãos 1.335/2020, 1.888/2020, 2.817/2020, 4.049/2020 e Acórdão 1873/2021-TCU-Plenário deste Tribunal e da relatoria do Ministro Benjamin Zymler.
1.1. Entre os achados desses ciclos, destacam-se os seguintes, por temas:
 quanto à política de testagem, verificou-se que o Ministério da Saúde: 
a.1) não elaborou política de testagem com quantidade definida de testes, insumos, público, prazo de atendimento e período de revisão, enfraquecendo a resposta à pandemia;
a.2) distribuiu testes aos estados, municípios e Distrito Federal, de acordo com a demanda dos estados, sem obedecer a critério específico ou tampouco sem vínculo a uma estratégia definida; e
a.3) não estabeleceu meta, ação ou objetivo vinculados aos resultados das testagens. Também não houve política nacional de testagem com quantidade definida.
 referente à governança, verificou-se que o Ministério da Saúde: 
b.1) falhou no detalhamento de diretrizes e estratégias de prevenção à Covid-19, a exemplo da assistência farmacêutica, vigilância em saúde e comunicação de risco;
b.2) demorou na elaboração de uma norma para regular o funcionamento do Gabinete de Crise da Covid-19;
b.3) não possuía política de comunicação para a adoção de medidas não farmacológicas, como distanciamento social; e
b.4) fez alterações no Plano de Contingência Nacional para o novo coronavírus que enfraqueceram a coordenação, controle e logística da crise sanitária.
c) em relação aos aspectos orçamentários e financeiros e aquisições, apontou-se:
c.1) baixa execução orçamentária nas transferências para estados e municípios até junho de 2020;
c.2) morosidade no andamento dos processos de aquisição; 
c.3) ausência de embasamento e análise crítica quanto às demandas dos entes subnacionais e à destinação dos quantitativos adquiridos.
d) acerca da aquisição de medicamentos utilizados para intubação orotraquial e oxigênio medicinal, verificou-se que o Ministério da Saúde: 
d.1) atuou reativamente na aquisição e monitoramento de estoques do oxigênio medicinal, em apoio aos estados e municípios em situação crítica;
d.2) não monitorou de forma estruturada os insumos de IOT, mesmo após o primeiro episódio de desabastecimento ocorrido no primeiro semestre de 2020;
d.3) realizou acompanhamento incompleto, considerando apenas os medicamentos utilizados para intubação de pacientes internados em hospitais públicos, sem levar em conta a necessidade de abastecimento de Unidades Básicas de Saúde (UBS) e Unidades de Pronto Atendimentos (UPA) .
e) no que diz respeito às vacinas, apontou-se que:
e.1) até a finalização do quinto relatório, em 9 de abril de 2021, o Instituto Gamaleya (vacina Sputnik V) e o Laboratório Bharat Biotech (vacina Covaxin) não possuíam autorização emergencial ou registro definitivo da vacina concedido pela Anvisa. A aplicação das vacinas somente poderia ocorrer após esses eventos ou mediante autorização excepcional de importação das doses pela Anvisa (30 milhões de doses) ;
e.2) até o encerramento do quinto relatório, em 9 de abril de 2021, o acordo para a transferência de tecnologia entre a Fiocruz e o Laboratório AstraZeneca não havia sido celebrado, não sendo possível, naquele momento, apresentar um cronograma de fornecimento de vacina produzida a partir do IFA produzido pela Fiocruz. O acordo foi assinado em 1º de junho de 2021, com aproximadamente seis meses de atraso; e
e.3) ausência de ações de comunicação coordenadas com os entes federativos para o conhecimento, a compreensão, o estímulo e a adesão da população em geral à campanha de vacinação da Covid-19.
A partir de maio/2021, a fiscalização passou a ser realizada no âmbito do mencionado TC Processo 015.125/2021-1, no qual, até o momento, foi realizado o sexto ciclo de acompanhamento, apreciado pelo Acórdão 2878/2021-TCU-Plenário, da relatoria do Ministro Vital do Rêgo. Desse ciclo, destacam-se os seguintes achados:
 morosidade na contratação de insumos e medicamentos;
 divergência de registros de vacinas distribuídas e valores repassados;
 terceirização irregular para aquisição de materiais e serviços no Vigiar-SUS;
d) falhas nos processos de aquisição de imunizantes; e
e) possível direcionamento na contratação de seguradora e corretores de seguro.
Do exposto, verifica-se que o objeto dessa fiscalização conexão integral com esta SCN. De acordo com o art. 14, inciso III, da Resolução-TCU 215/2008, quando verificada essa situação, cabe a Unidade Técnica responsável pelo exame dos atos propor a extensão dos atributos definidos no art. 5º dessa resolução aos processos conexos.
No entanto, considerando a natureza da fiscalização em questão e vez que o acompanhamento está sendo realizado continuamente, em diferentes ciclos, entende-se que não se aplica, no presente caso, o previsto no dispositivo acima.
Assim, de forma a atender integralmente a presente SCN, entende-se que é suficiente informar ao solicitante que já existe trabalho sendo realizado por este Tribunal para acompanhar as ações empreendidas pelo Ministério da Saúde no combate à pandemia causada pela Covid-19; complementando com informação dos respectivos resultados dessa fiscalização.
CONCLUSÃO
Do exame realizado na seção anterior, concluiu-se que a presente Solicitação do Congresso Nacional (SCN) preenche os requisitos de admissibilidade previstos no art. 38, inciso I, da Lei 8.443/1992, no art. 232, inciso III, do Regimento Interno do TCU e no art. 4º, inciso I, alínea "b", da Resolução - TCU 215/2008, portanto, deve ser conhecida por este Tribunal.
Quanto ao pedido de auditoria, considerando que este Tribunal já vem realizado acompanhamento para avaliar a estrutura de governança montada pelo Ministério da Saúde (MS) para o combate à crise gerada pela Covid-19 e os atos referentes à execução de despesas públicas, de forma a atender integralmente a presente SCN, é suficiente informar ao solicitante acerca da existência desse trabalho e sobre os respectivos resultados.
PROPOSTA DE ENCAMINHAMENTO 
Diante do exposto, submete-se à consideração superior a presente Solicitação do Congresso Nacional (SCN) , formulada por meio do Ofício 78/2021/CFFC-P, de 2/6/2021, pelo Exmo. Deputado Federal Aureo Ribeiro, Presidente da Comissão de Fiscalização Financeira e Controle da Câmara dos Deputados, com base no Requerimento 64/2021, de 2/6/2021, da autoria desse parlamentar, com as seguintes propostas: 
 conhecer da presente Solicitação do Congresso Nacional (SCN) , por preencher os requisitos de admissibilidade previstos no art. 38, inciso I, da Lei 8.443/1992, no art. 232, inciso III, do Regimento Interno do TCU (RI/TCU) e no art. 4º, inciso I, alínea "b", da Resolução - TCU 215/2008; 
informar ao Presidente da Comissão de Fiscalização Financeira e Controle da Câmara dos Deputados que, em relação ao objeto da Solicitação de Auditoria - Requerimento 64/2021, encaminhada a este Tribunal por intermédio do Ofício 78/2021/CFFC-P, de 2/6/2021: 
b.1) desde o início da presente pandemia, este Tribunal tem 	acompanhado as ações de todos os órgãos jurisdicionados que estão atuando emergencialmente no combate ao novo coronavírus, causador da Covid-19, conforme Plano Especial de Acompanhamento das Ações de Combate à Covid-19;
b.2) em março de 2020, este Tribunal iniciou fiscalização, na modalidade acompanhamento, com o objetivo de avaliar a estrutura de governança montada pelo Ministério da Saúde (MS) para o combate à crise gerada pela Covid-19 e os atos referentes à execução de despesas públicas, de forma amostral, pelo Ministério e órgãos e entidades a ele vinculados, sob os aspectos da legalidade, legitimidade, economicidade, eficiência e efetividade, no âmbito dos processos TC Processo 014.575/2020-5 (da relatoria do Ministro Benjamin Zymler) e TC Processo 015.125/2021-1 (da relatoria do Ministro Vital do Rêgo;
b.3) até dezembro/2021 foram realizados seis ciclos desse acompanhamento, os quais foram apreciados pelos Acórdãos 1.335/2020, 1.888/2020, 2.817/2020, 4.049/2020, 1.873/2021, (todos do Plenário deste Tribunal e da relatoria do Ministro Benjamin Zymler) e Acórdão 2878/2021-TCU-Plenário (da relatoria do Ministro Vital do Rêgo) ;
b.4) as fichas síntese dos cinco primeiros ciclos dessa fiscalização estão disponíveis em: https://portal.tcu.gov.br/data/files/CF/90/03/75/8A4FB710C74E7EB7E18818A8/16.09.21%20-%20Fichas%20SecexSaude_Coopera%20-%20DG.pdf; e
b.5) esse trabalho, portanto, já atende ao objetivo da referida solicitação de auditoria.
encaminhar cópia da decisão que vier a ser proferida ao solicitante; e
considerar a solicitação integralmente atendida e arquivar o presente processo, nos termos dos art. 169, inciso II, do Regimento Interno do TCU e no art. 17, inciso I, da Resolução - TCU 215/2008.
É o relatório.

não há.

Não atuou.

SOLICITAÇÃO DO CONGRESSO NACIONAL - SCN. COMISSÃO DE FISCALIZAÇÃO FINANCEIRA E CONTROLE DA CÂMARA DOS DEPUTADOS. REALIZAÇÃO DE AUDITORIA NO MINISTÉRIO DA SAÚDE. ACOMPANHAMENTO DAS AÇÕES ADOTADAS NO COMBATE À PANDEMIA DE COVID-19. CONHECIMENTO. ACOMPANHAMENTO JÁ REALIZADO PELO TCU NOS TCS 014.575/2020-5 E 015.125/2021-1. ESCLARECIMENTO AO SOLICITANTE ACERCA DAS DECISÕES JÁ ADOTADAS PELO TCU EM AMBOS OS PROCESSOS. ENVIO DE CÓPIA DAS FUTURAS DECISÕES ADOTADAS NO ÂMBITO DO TC 015.125/2021-1 À REFERIDA COMISSÃO DE FISCALIZAÇÃO. ATENDIMENTO COMPLETO À SCN. ARQUIVAMENTO.

SOLICITAÇÃO DO CONGRESSO NACIONAL (SCN)

Secretaria de Controle Externo da Saúde (SecexSaúde).

Em apreciação, Solicitação do Congresso Nacional (SCN) , de autoria do Deputado Federal Aureo Ribeiro, Presidente da Comissão de Fiscalização Financeira e Controle da Câmara dos Deputados, que, mediante Requerimento 64/2021 da referida Comissão, solicita a realização de auditoria por este TCU com o objetivo de acompanhar as ações a serem empreendidas pelo Ministério da Saúde no combate à pandemia causada pela Covid-19.
2. A Secretaria de Controle Externo da Saúde - SecexSaúde, em pronunciamento uniforme às peças 8 e 9, pugna pelo conhecimento da presente solicitação, em razão de observância aos requisitos de admissibilidade previstos no art. 38, inciso I, da Lei 8.443/1992, no art. 232, inciso III, do RI/TCU, e no art. 4º, inciso I, alínea "b", da Resolução TCU 215/2008 para que, no mérito, seja informado ao Solicitante as iniciativas, as ações e as decisões desta Corte de Contas já adotadas no acompanhamento das ações do Ministério da Saúde no combate à pandemia de Covid-19.
3. A presente SCN deve ser conhecida por adimplir aos requisitos de admissão aplicáveis à espécie, nos termos dos arts. 38, inciso I, da Lei 8.443/1992, e 4º, inciso I, alínea "b", da Resolução TCU 215/2008.
4. Com relação mérito, alinho-me, no essencial, às conclusões e às propostas de encaminhamento sugeridas pela SecexSaúde.
5. De fato, esta Corte de Contas vem realizando amplo trabalho de acompanhamento das ações do Ministério da Saúde no enfrentamento da pandemia de Covid-19. Para tanto, tem promovido fiscalização na modalidade de acompanhamento, com a realização de diversos ciclos no curso do tempo. Como se trata de um trabalho contínuo, com avaliação de ações do Ministério da Saúde em suas mais diversas fases, tais auditorias, consubstanciadas em ciclos, estão sendo vinculadas a um único processo por relator.
6. Desse modo, já foram realizados cinco ciclos de acompanhamento no âmbito do TC Processo 014.575/2020-5, de relatoria do Ministro Benjamin Zymler, e um no TC Processo 015.125/2021-1, de minha relatoria. Cabe esclarecer que a mudança de relator ocorreu em razão de observância de regras internas pré-definidas na Resolução TCU 175/2005, que, em face, entre outros, do princípio da alternatividade, promove alteração de relatoria a cada dois anos.
7. Assim, no âmbito do TC Processo 014.575/2020-5 foram proferidos os Acórdãos 1.335/2020, 1.888/2020, 2.817/2020, 4.049/2020 e 1.873/2021, todos do Plenário. Já no TC Processo 015.125/2021-1, mais recente, foi prolatado o Acórdão 2878/2021-TCU-Plenário. 
8. Diga-se que os seis ciclos de fiscalização mencionados foram realizados com o objetivo de acompanhar as ações implementadas pelo Ministério da Saúde, bem como avaliar tanto sua estrutura de governança para o enfrentamento da pandemia de Covid-19 como, de forma amostral, os atos referentes à execução de despesas públicas, cujos principais resultados encontram-se sumarizados na instrução técnica que integra o relatório precedente.
9. Em derradeiro, considerando que novos ciclos de fiscalização para fins de acompanhamento das ações do Ministério da Saúde serão realizados no âmbito do TC Processo 015.125/2021-1, fiscalizações estas que deverão perdurar enquanto não superada a pandemia de Covid-19, a atribuir característica única ao acompanhamento realizado no mencionado processo no sentido se não ser possível a fixação de prazo limite para sua finalização, entendo que as decisões futuras desta Corte de Contas nesse sentido deverão ser comunicadas à Comissão de Fiscalização Financeira e Controle da Câmara dos Deputados.
10. Pela mesma razão, julgo inaplicável, ao caso ora em apreciação, as disposições que integram o art, 14, inciso III, da Resolução TCU 215/2008, motivo pelo qual deixo de atribuir ao presente processo os mesmos atributos de um processo do tipo SCN, tratados no art. 5º da citada Resolução, sem prejuízo de considerar a presente SCN integralmente atendida, conforme estabelecido no art. 17, inciso II, do mesmo normativo.
Com essas considerações, voto para que o Tribunal aprove a minuta de Acórdão que ora submeto à consideração deste Colegiado.
TCU, Sala das Sessões, em tagDataSessao.
Ministro VITAL DO RÊGO 
Relator